臺灣高等法院刑事判決　　　　　　　　 100年度上訴字第63號
上　訴　人　臺灣新竹地方法院檢察署察察官
被　　　告　江明駿
上列上訴人因被告誣告案件，不服臺灣新竹地方法院99年度訴字
第197號，民國99年12月9日第一審判決（起訴案號：臺灣新竹地
方法院檢察署99年度偵字第3090號），提起上訴，本院判決如下
：
    主  文
上訴駁回。
    理  由
一、公訴意旨略以：被告江明駿於民國97年3月11日1時45分許，
    在新竹市○○街「春谷卡拉OK店」消費後，委由店內人員代
    向車行叫車，車行因而通知司機陳寶良駕駛小客車前往搭載
    ，陳寶良依江明駿之指示，駕駛小客車至新竹市○○路23巷
    5號「新竹貝多芬精緻旅館」（下稱貝多芬旅館），於到達
    貝多芬旅館後，因被告江明駿要求陳寶良扶其上樓，陳寶良
    乃先行下車，打開駕駛座後方車門，被告江明駿斜揹黑色背
    包自行下車後，由陳寶良單手攙扶進入旅館內，被告江明駿
    向旅館櫃檯索取512號房間鑰匙，由陳寶良陪同搭乘電梯至
    512號房，陳寶良代為開啟房門後旋即離開旅館，被告江明
    駿明知陳寶良並無竊取其黑色背包內之行動電話及新臺幣（
    下同）19,000元，竟基於誣告他人犯罪之犯意，於97年3月1
    2日13時35分許，前往新竹市警察局第二分局（下稱新竹第
    二分局）東門派出所向警方報案，誣指其所有之行動電話1
    支及19,000元於上開時、地遭陳寶良竊取，請求警方偵辦竊
    盜罪嫌，誣告陳寶良涉有竊盜罪嫌，嗣因被告江明駿要求陳
    寶良交付19,000元，並恫稱：掉的那些錢，如果找兄弟來要
    ，就不只這個數目等語，致陳寶良心生畏懼，涉犯妨害自由
    罪嫌，經本院以99年度上易字第713號判處有期徒刑5月確定
    ，始查獲上情，因認被告江明駿所為，係犯刑法第169條第1
    項誣告罪嫌等語。本件公訴意旨認被告江明駿涉犯誣告罪嫌
    ，係以被告於另案妨害自由案件中之供述、證人陳寶良及警
    員劉祐誠之證述、新竹第二分局99年3月26日竹市警二分偵
    字第0990005435號含所附東門派出所陳報單、調查筆錄、受
    理各類案件紀錄表、報案三聯單、臺灣新竹地方法院（下稱
    新竹地院）99年度易字第9號刑事判決、監視錄影翻拍照片
    、貝多芬旅館監視光碟勘驗筆錄、收據、測謊報告等，為其
    主要論據。
二、按犯罪事實應依證據認定之，無證據不得認定犯罪事實。刑
    事訴訟法第154條定有明文，是被告未經審判證明有罪確定
    前，推定其為無罪；又檢察官就被告犯罪事實，應負舉證責
    任，並指出證明之方法，刑事訴訟法第161條第1項亦有明定
    ；因此，檢察官對於起訴之犯罪事實，應負提出證據及說服
    之實質舉證責任。再刑事訴訟法上所謂認定犯罪事實之證據
    ，係指足以證明被告確有犯罪行為之積極證據而言，該項證
    據必須適合於被告犯罪事實之認定，始得採為斷罪之資料，
    如未能發現相當證據，或證據不足以證明，自不能以推測或
    擬制之方法，以為裁判基礎；而認定犯罪事實所憑之證據，
    無論係直接證據或間接證據，其為訴訟上之證明，須於通常
    一般人均不致有所懷疑，而得確信其為真實之程度者，始得
    據為有罪之認定，倘其證明尚未達到此一程度，而有合理之
    懷疑存在，應將此合理懷疑之利益歸於被告，本諸無罪推定
    原則，自應為被告無罪之諭知。（見最高法院69年臺上字第
    4913號、40年臺上字第86號、76年臺上字第4986號判例、98
    年度台上字第4884號判決參照）另被害人之指訴，係以使被
    告受刑事訴追為目的，其指訴是否與事實相符，仍應調查其
    他證據，以資審認，即須藉由補強證據之存在，以增強或擔
    保被害人陳述之證明力，必被害人所述被害情形，無瑕疵可
    指，且就其他方面調查，又與事實相符，始足據為有罪判決
    之基礎。（最高法院99年度台上字第710號判決參照）次按
    刑法第169條第1項之誣告罪，係以行為人意圖他人受刑事或
    懲戒處分，向該管公務員誣告者，始克當之。所稱「誣告」
    即虛構事實，進而申告而言；所謂虛構事實，係指明知無此
    事實，而故意捏造者而言，是如若出於誤信、誤解、誤認或
    懷疑有此事實，或對其事實誇大其詞，或資為其訟爭上之攻
    擊或防禦方法，或其目的在求判明是非曲直者，固均不得謂
    屬誣告。（最高法院20年上字第307號、44年台上字第892號
    判例意旨參照）即其所申告之事實，並非完全出於憑空捏造
    ，或尚非全然無因，而只以不能積極證明為虛偽，或因證據
    不充分，致受誣告人不受追訴處罰者，亦不成立誣告罪。（
    最高法院43年台上字第251號判例意旨參照）另刑法第169條
    第1項之誣告罪，以使人受刑事或懲戒處分之意思向該管公
    務員誣告為要件，若因公務員之推問而為不利他人之陳述，
    縱其陳述涉於虛偽，既無申告他人使其受刑事或懲戒處分之
    意思，即與誣告之要件不符（最高法院53年台上字第574號
    判例意旨參照）。
三、訊據被告固坦承：有於97年3月12日13時44分至新竹第二分
    局東門派出所報案稱：其於97年3月11日2時許酒後搭乘計程
    車到新竹貝多芬旅館，在同日起床後就發現隨身背包散落在
    地上，背包內現金19,000元、行動電話1支不見了，並製作
    筆錄等情；惟堅決否認有何誣告犯嫌，辯稱：伊沒有誣告，
    製作警詢筆錄時，伊只有告訴警察背包內的現金19,000元、
    行動電話1支不見了，當天是由1輛私家計程車載伊回旅館並
    扶伊上樓，伊並沒有告訴警察就是計程車司機偷的，伊僅是
    懷疑等語。經查：
  (一)被告於97年3月11日1時45分許，在新竹市○○街「春谷卡拉
    OK店」消費後，由店員代為叫車，車行因而通知司機陳寶良
    駕駛小客車前往搭載，陳寶良依被告之指示，駕駛該小客車
    前往新竹市○○路23巷5號之貝多芬旅館，抵達貝多芬旅館
    後，因被告要求陳寶良扶其上樓，陳寶良乃先行下車打開駕
    駛座後方車門，被告斜揹黑色背包自行下車，由陳寶良單手
    攙扶進入旅館內，被告向櫃檯索取512號房鑰匙，由陳寶良
    陪同搭乘電梯至512號房，並由陳寶良代開房門後即離開旅
    館，被告於當天早上起床後發現其背包內現金19,000元、行
    動電話1支遺失後，於當日上午7時許至新竹第二分局東門派
    出所報案，警員陪同被告至貝多芬旅館清查，於翌日（即97
    年3月12日）13時44分許製作警詢筆錄等事實，為被告所不
    否認，並有監視器翻拍照片、貝多芬旅館大廳監視器光碟之
    勘驗筆錄、新竹第二分局99年3月26日竹市警二分偵字第099
    0005435號含所附東門派出所陳報單、調查筆錄、受理各類
    案件紀錄表、報案三聯單在卷可按（見97年度偵字第3463號
    卷第13頁至第14頁、99年度易字第9號卷第21頁反面、99年
    度偵字第3090號卷第3頁至第5頁反面），堪信為真實。
  (二)又據被告於97年3月12日下午13時35分許向新竹第二分局東
    門派出所報案，於同日下午所製作之調查筆錄所載，被告係
    陳述其背包內財物19,000元及行動電話1支失竊、失竊之時
    間、地點及過程，且稱：「當時我酒醉不省人事，監視器畫
    面是由一家私家計程車載回旅館，並扶我上樓的，後來的事
    情我都想不起來了，所以我也不知道為何會房門未關」等語
    ，有警詢筆錄一份在卷可稽（見99年度偵字第3090號卷第3
    頁至第5頁反面），可見被告於警詢中並未明確指訴計程車
    司機陳寶良涉嫌偷竊其財物，則其是否確有誣告陳寶良竊盜
    之故意，顯有疑義。
  (三)公訴人雖以被告於另案妨害自由案件中之供述（即原審99年
    年度易字第9號、本院99年度上易字第713號）、法務部調查
    局調科參字第09800067960號測謊報告書、監視器翻拍照片
    、貝多芬旅館大廳監視器光碟之勘驗筆錄，認被告虛構伊之
    財物遭竊等語，然測謊報告書僅可表示證人陳寶良經測謊後
    所稱伊未竊取被告之金錢一事，並無說謊之生理反應，而被
    告既未指訴係陳寶良涉嫌此次竊盜，自無法據以證明被告確
    有誣告之事實，另監視錄影翻拍照片、監視器光碟勘驗筆錄
    等，則係證明97年3月11日凌晨2時許，陳寶良曾載被告回到
    旅館之情形無訛，此與被告所述情節相符，故難逕以上開證
    據，即遽認被告有故意虛構犯罪事實之犯行。
  (四)證人即警員劉祐誠於原審審理到庭結證稱：97年3月11日上
    午7時許被告有到新竹第二分局東門派出所報案，我們陪同
    被告到旅館清查，他（指被告）懷疑白牌計程車司機偷他的
    錢，但是監視器故障，他說要去車行試探司機有無偷他的錢
    ，當天下午我問被告確認試探結果如何？被告說司機沒有承
    認，隔天才完成報案手續，被告來報案時，是說他懷疑計程
    車司機偷他的錢，因為他說他喝醉了，是司機扶他上樓，他
    只有懷疑，並沒有肯定是司機，如果他肯定的話，我們會傳
    司機做竊盜案的偵辦等語（見原審卷第65頁正、反面），與
    被告前開所述雖不盡完全相同，惟縱屬實情，被告當時報案
    係因其財物遭竊，當天係由陳寶良駕車送回旅館，所以懷疑
    可能係計程車司機所竊，此衡以一般社會常情而論，尚屬合
    理之推測、懷疑，自難據此推認被告有何虛構犯罪事實誣告
    他人犯罪之主觀犯意。
  (五)另證人陳寶良於被告另案所涉妨害自由案件（即原審99年年
    度易字第9號、本院99年度上易字第713號）所為證述、原審
    99年度易字第9號刑事判決、收據等，僅可證明被告另犯妨
    害自由犯行，然無從據此認定被告何誣告證人陳寶良竊盜之
    犯意甚明。
  (六)綜上所述，本件檢察官就不利於被告之證據部分應負實質舉
    證責任，惟其所舉證據均無法使法院對於被告涉嫌公訴人所
    指之犯罪事實形成確信不疑之心證，依上開判例見解，應為
    有利於被告之認定，是被告所辯堪予採信，被告之所為，核
    與刑法誣告罪之構成要件未符，自不得以該罪責相繩，復無
    依刑事訴訟法第163條第2項之規定依職權調查證據之情狀，
    被告犯罪尚屬不能證明，爰為被告無罪之諭知。
四、原審以查無積極證據足資證明被告有公訴人所指犯行，為被
    告無罪之諭知，經核並無違誤，公訴人上訴認據告訴人之供
    述及貝多芬旅館大廳監視器光碟之勘驗筆錄，可知被告當時
    意識清楚，可自行行走，是被告當時並無其所稱不省人事之
    情形，其卻於警詢中稱「當時我酒醉不省人事，監視器畫面
    是由一家私家計程車載回旅館，並扶我上樓的，後來的事情
    我都想不起來了，所以我也不知道為何會房門未關」等語，
    可見被告當時是否喪失意識，方懷疑告訴人陳寶良乙節，已
    有疑義，又被告0000000000號行動電話於97年3月11日18時
    起至3月12日1時仍有與告訴人0000000000之通聯之紀錄，雖
    被告辯稱其餘案發前一日有辦一支新手機，並將0000000000
    號之SIM卡放在新手機上等語，倘被告卻因酒醉不省人事，
    何以1萬9千元與舊手機遭竊，新手機卻未被竊取？顯不合常
    理，又本件被告應無失竊，被告在明知財物非陳寶良竊取情
    形下，向受理員警指稱告訴人陳寶良可能竊取其財務，被告
    所為應該當刑法第169條第1項誣告罪等語指摘原判決不當；
    惟查被告於97年3月11日1時45分許，在新竹市○○街「春谷
    卡拉OK店」消費後，由店員代為向車行叫車，車行因而通知
    司機陳寶良駕駛小客車前往搭載，陳寶良依被告江明駿之指
    示，駕駛該小客車前往新竹市○○路23巷5號之貝多芬旅館
    ，迨達貝多芬旅館，因被告要求陳寶良扶其上樓，陳寶良乃
    下車並打開駕駛座後方車門，被告斜揹黑色背包自行下車後
    ，由陳寶良單手攙扶進入旅館內，被告向櫃檯索取512號房
    之鑰匙，再由陳寶良陪同搭乘電梯至512號房，並由陳寶良
    代為開啟房門後離開旅館，被告於當天早上起床後發現其背
    包內現金19,000元、行動電話1支遺失後，於當日上午7時許
    至新竹第2分局東門派出所報案，警員先陪同被告至貝多芬
    旅館清查，後來於翌日13時44分許製作警詢筆錄之事證明確
    ，詳如上述，而被告於97年3月12日下午13時35分許向新竹
    第二分局東門派出所報案，於同日下午所製作之調查筆錄所
    載，被告係陳述其背包內財物19,000元及行動電話1支失竊
    ，暨失竊之時間、地點及過程，僅稱：「當時我酒醉不省人
    事，監視器畫面是由一家私家計程車載回旅館，並扶我上樓
    的，後來的事情我都想不起來了，所以我也不知道為何會房
    門未關」等語，此有警詢筆錄一份在卷可稽（見99年度偵字
    第3090號卷第3頁至第5頁反面），並未明確指訴或懷疑證人
    即計程車司機陳寶良涉嫌偷竊財物，則被告以主觀上之懷疑
    既係出自客觀情事而來，顯非憑空杜撰，揆之前述說明，難
    認有誣告故意，公訴人徒以事後經調查程序所得之事實，推
    認被告應無失竊之事，其在明知財物非陳寶良竊取之情形下
    ，向受理員警指稱陳寶良可能竊取其財務，出於使人受刑事
    處分之故意，而虛構其財務遭陳寶良所竊云云，於法尚嫌無
    據。此外檢察官對本件起訴被告誣告之犯罪事實，依其所提
    證據，均不足為被告有罪之積極證明，且無從說服法院以形
    成被告有罪之心證，況公訴人上訴指摘，僅係重覆對相同證
    據予以爭執，未再提出積極證據證明，致本院未能形成反於
    原審結論，揆諸前揭說明，基於無罪推定原則，被告之犯罪
    自屬不能證明；原審基於以上認定，為被告無罪判決之諭知
    ，洵屬正確，應予維持。是檢察官以前揭情詞提起上訴，猶
    認被告有誣告犯行，核無理由，應予駁回。
據上論斷，應依刑事訴訟法第368條，判決如主文。
本案經檢察官張秋雲到庭執行職務。
中    華    民    國   100    年    3     月    2     日
                  刑事第十一庭  審判長法  官  許宗和
                                      法  官  趙功恆
                                      法  官  潘進柳
以上正本證明與原本無異。
如不服本判決，應於收受送達後10日內向本院提出上訴書狀，其
未敘述上訴之理由者並得於提起上訴後10日內向本院補提理由書
（均須按他造當事人之人數附繕本）「切勿逕送上級法院」。
                                      書記官  任正人
中    華    民    國   100    年    3     月    3     日